【裁判字號】    89,訴,343
【裁判日期】    890921
【裁判案由】    偽造文書
【裁判全文】
臺灣士林地方法院刑事判決                          八十九年度訴字第三四三號
    聲  請  人  臺灣士林地方法院檢察署檢察官
    被      告  甲○○
右列被告因偽造文書案件，經檢察官聲請簡易判決處刑（八十九年度偵字第四八三○
號），本院士林簡易庭認不宜以簡易判決處刑，而移至本院刑事庭依通常程序審理，
本院判決如左：
    主  文
甲○○公務員假借職務上之機會，行使偽造公文書，足以生損害於公眾及他人，處有
期徒刑壹年貳月。緩刑參年。
    事  實
一、甲○○原係內政部警政署水上警察局第二警察隊隊員，民國八十九年元月二十八
    行政院海岸巡防署成立後，水上警察局第二警察隊改制為該署海洋巡防總局第二
    海巡隊（以下簡稱第二海巡隊），甲○○係負責第二海巡隊船務維修協辦業務之
    海巡員，為依據法令從事公務之公務員。甲○○於八十九年二月間，因積壓多件
    改制前已完成之工程款未依限期核銷，廠商催款，竟一時情急，於同年月二十九
    日，在臺北縣淡水鎮○○路○段八十七巷三○○號辦公室內，制作如附表編號一
    至三所示之公文函稿後，假借職務上之機會，未經同意，接續盜用放置於辦公室
    內之「組長劉紹松」、「第二海巡隊副隊長謝先賜」、「第二海巡隊隊長蘇清雄
    」職名章，蓋於前開職務上所制作之公文函稿，並在各該職名章印文下加註時間
    ，另於主官「第二海巡隊隊長蘇清雄」印文旁偽造「發」字（詳如附表編號一至
    三），表示該公文已依程序呈報第二海巡隊第一組組長劉紹松、副隊長謝先賜、
    隊長蘇清雄，並分別經其等本於職權，於所加註之時間核閱完畢，准予以機關名
    義發文之意思而偽造公文書，足以生損害於劉紹松、謝先賜、蘇清雄本人，及第
    二海巡隊公文管理之正確性。事畢，甲○○即將該三紙公文函稿併同未蓋機關關
    防之公文清稿，持交第二海巡隊監印人員劉得坤，主張該函稿業經單位相關主管
    人員核閱無訛，請准予蓋用關防發文之意思而行使之，劉得坤並據以蓋用關防，
    發文至海洋巡防總局，足以生損害於劉紹松、謝先賜、蘇清雄本人及第二海巡隊
    發文管制之正確性。嗣因海洋巡防總局船務組組長黃肇嘉（前任第二海巡隊隊長
    ）審閱前開公文時，查覺有異，乃囑第二海巡隊調查後得知上情。
二、案經行政院海岸巡防署海洋巡防總局移送臺灣士林地方法院檢察署檢察官聲請簡
    易判決處刑，本院士林簡易庭認不宜以簡易判決處刑，而由本院依通常程序審理
    。
    理  由
一、右揭事實，迭據被告甲○○於偵、審中坦承不諱，核與證人即第二海巡隊分隊長
    李志平於偵查中指述情節相符，且有如附表編號一至三所示之公文函稿（均影本
    ）三紙附卷可稽，事證明確，被告犯行洵堪認定，應依法論科。
二、按於公文函稿層轉核閱過程中，核閱後蓋用職名章、加註時間，及機關、單位主
    官批示「發」字，依習慣足以表示公文函稿業經該職名章名義人核閱及准予發文
    之意思，具有刑法第二百二十條第一項準文書之性質；又該項準文書應係由第二
    海巡隊公務員依職務所制作，自屬刑法第十條第三項所稱之公文書。被告盜用如
    附表編號一至三所示之他人職名章，並加註如附表編號一至三所示之文字，復持
    以行使，足以生損害於劉紹松、謝先賜、蘇清雄本人，及第二海巡隊公文管理之
    正確性，核其所為，係犯刑法第二百二十條第一項，第二百十一條、第二百十六
    條行使偽造準公文書罪。其盜用印章係偽造準公文書之部分行為，不另論擬；偽
    造之低度行為，已為高度之行使行為所吸收，只論以行使偽造準公文書罪。被告
    如附表所示九次偽造準公文書犯行，係同時同地實施，依一般社會健全觀念，在
    時間差距上，難以強行分割，在刑法評價上，係視為數個舉動之接續施行，合為
    包括之一行為予以評價，屬接續犯（八十六年度臺上字第三二九五號判例參照）
    。又刑法第二百十八條第一項所稱之公印，係指表示公務機關或機關長官資格之
    印信而言，即俗稱之大印與小官章（最高法院七十一年臺上字第一八三一號判例
    參照），是本件被告所盜用之職名章，即非屬刑法上之公印，檢察官認被告盜用
    劉紹松、謝先賜之職名章係犯刑法第二百十八條第二項之盜用公印罪，且漏未審
    酌職名章印文下另有加註之事實，尚有未洽，起訴法條應予變更。被告以一行為
    行使偽造劉紹松、謝先賜、蘇清雄等不同名義人所制作之準公文書而侵害數法益
    ，係一行為觸犯數罪名，為同種想像競合犯，應論以刑法第二百二十條第一項、
    第二百十一條、第二百十六條之行使偽造準公文書之一罪。又被告於本院審理時
    ，供稱附表編號一至三之公文函稿，係八十九年二月二十九日當天同時制作，為
    接續之數舉動，已如前述，聲請人認係連續犯，尚有未洽，附此敘明（被告於檢
    察官偵查中雖供稱係於八十九年二月初至二月中制作上開函稿，惟於本院審理時
    則改稱係八十九年二月二十九日當天同時制作、盜用印章，徵諸職名章印文下所
    加註日期均同為二月二十五日，及正式發文日期為八十九年二月二十九日、三月
    一日，應以於本院所供為可採）。又被告係依法令從事公務之人員，其於辦公室
    內假借職務上之機會犯前開之罪，應依刑法第一百三十四條前段加重其刑。另按
    刑法處罰偽造文書罪之主旨，所以保護文書實質之真正，故不僅作成名義人須出
    於虛捏或假冒，即文書之內容，亦必出於虛構，始負偽造之責任（最高法院二十
    年上字第一○五○號判例），是被告除於上開函稿上偽造如附表編號一至三所示
    之準公文書外，其後行使於不知情之監印人員劉得坤，或向劉得坤訛稱公文函稿
    後補，使劉得坤據以蓋用「內政部警政署水上警察局第二警察隊隊印」（斯時仍
    沿用原機關關防），完成正式公文，因前開公文內容經移送單位查證結果並無不
    實（見行政院海岸巡防署海洋巡防總局移送函），是此部分尚與偽造公文書犯行
    無涉，併予指明。爰審酌被告因積壓公文過多，為免長官責難而擅自盜用印章，
    偽造準公文書之犯罪動機、目的，擅自於辦公室內取用長官職名章之犯罪手段，
    犯罪時所受之刺激，及其現為公務人員，並無前科紀錄，素行良好，智識程度為
    警員班結業，犯罪所生之損害尚非重大，及犯罪後坦承之態度等一切情狀，量處
    如主文所示之刑。又被告前未曾受有期徒刑以上刑之宣告，有臺灣高等法院被告
    全國前案紀錄表附卷可查，其因一時失慮，偶罹刑典，事後已坦承犯行，深具悔
    意，經此刑之宣告後，應知警惕而無再犯之虞，本院因認暫不執行其刑為當，予
    以宣告緩刑三年，用啟自新。
三、被告盜用「組長劉紹松」、「第二海巡隊副隊長謝先賜」、「第二海巡隊隊長蘇
    清雄」之真印章蓋於如附表所示函稿之印文，並非刑法第二百十九條所指之偽造
    印文（最高法院四十八年臺上字第一五三三號判例、八十年臺上字第一七二四號
    判決意旨參照），且該公文函稿亦非被告所有，自無庸宣告沒收，附此敘明。
據上論斷，應依刑事訴訟法第四百五十二條、第二百九十九條第一項前段、第三百條
，刑法第二百十六條、第二百十一條、第一百三十四條前段、第五十五條、第七十四
條第一款，判決如主文。
本案經檢察官王壬貴到庭執行職務。
中    華    民    國      八十九      年      九      月    二十一    日
                                  臺灣士林地方法院刑事第三庭
                                      法  官
右正本證明與原本無異。
如不服本判決，應於判決送達後十日內，向本院提出上訴狀。
                                          書記官
中    華    民    國      八十        年              月              日
附表一：被告偽造準公文書所附著之函稿
┌──┬────────┬────┬──────────────────────┬─────┐
│編號│正式發文時字號  │發文日期│      盜    用    之    印    章            │備      註│
├──┼────────┼────┼──────────────────────┼─────┤
│一  │八十九洋局二船字│ 2. │(一)「組長劉紹松」（加註0000  0000）  │偵卷第二一│
│    │第○五六九號    │        │(二)「第二海巡隊副隊長謝先賜」（加註○二二五  │頁        │
│    │                │        │  一五五○）                                │          │
│    │                │        │(三)「第二海巡隊隊長蘇清雄」（加註○二二五  一│          │
│    │                │        │  七○○及「發」字）                        │          │
├──┼────────┼────┼──────────────────────┼─────┤
│二  │八十九洋局二船字│ 2. │(一)「組長劉紹松」（加註0000  0000）  │偵卷第二三│
│    │第○五七一號    │        │(二)「第二海巡隊副隊長謝先賜」（加註○二二五  │頁        │
│    │                │        │  一六三○）                                │          │
│    │                │        │(三)「第二海巡隊隊長蘇清雄」（加註○二二五  一│          │
│    │                │        │  七○○及「發」字）                        │          │
├──┼────────┼────┼──────────────────────┼─────┤
│三  │八十九洋局二船字│ 3.1. │(一)「組長劉紹松」（加註0000  0000）  │偵卷第二五│
│    │第○五九○號    │        │(二)「第二海巡隊副隊長謝先賜」（加註○二二五  │頁        │
│    │                │        │  一三○○）                                │          │
│    │                │        │(三)「第二海巡隊隊長蘇清雄」（加註○二二五  一│          │
│    │                │        │  四四○及「發」字）                        │          │
└──┴────────┴────┴──────────────────────┴─────┘
附錄本案論罪科刑法條全文：
刑法第二百十一條
偽造、變造公文書，足以生損害於公眾或他人者，處一年以上七年以下有期徒刑。
刑法第二百十六條
行使第二百十條至第二百十五條之文書者，依偽造、變造文書或登載不實事項或使登
載不實事項之規定處斷。


司法院資訊處製作；財團法人民間司法改革基金會備份。
